臺灣高等法院臺中分院民事裁定　九十一年度抗更(一)字第六三三號
　　　抗　告　人　巨益機械有限公司
　　　法定代理人　乙○○
　　　相　對　人　德保有限公司
　　　法定代理人　甲○○
右當事人間訴訟救助事件，上訴人對於中華民國九十年九月十四日臺灣臺中地方法院
九十年救字第三一號第一審判決提起抗告，經最高法院發回更審，本院裁定如左：
      主      文
原裁定廢棄。
相對人於原審之聲請駁回。
第一、二審及發回前第三審訴訟費用由相對人負擔。
      理      由
一、按當事人為專利法第八十九條起訴時，法院應依民事訴訟法之規定，准予訴訟救
    助，專利法第一百零五條準用同法第九十條第二項固定有明文。上開條文既規定
    ：應依民事訴訟法准予訴訟救助，是在解釋上仍應合於民事訴訟法第一百零七條
    所規定當事人無資力支出訴訟費用之要件，法院始得准許之，並非一律照准。而
    所謂無資力，係指窘於生活，且缺乏經濟上之信用者而言（最高法院十八年度抗
    字第二六０號、四十三年臺抗字第一五二號著有判例可資參照），又是否無資力
    ，依同法第一百零九條第二項、第二百八十四條之規定，聲請人並應提出能即時
    調查之證據釋明之，如聲請人並未提出證據，或依其提出之證據，未能信其無資
    力支出訴訟費用之主張為真實，即應將其聲請駁回，並無派員調查之必要（最高
    法院二十六年滬抗告字第三十四號判例參照）。
二、本件相對人於原審聲請意旨略以：相對人之新型第一０五一八五號「壁紙包含發
    泡材料於浪板內層之浪板製造機結構」專利遭他人全省廣泛侵害，相對人雖為專
    利權人確無法享有該專利權應有之利潤，反倒是侵害專利者以低價傾銷來打擊聲
    請人，以致相對人公司營運出現虧損，有相對人民國（下同）八十六年、八十七
    年、八十八年之營利事業所得稅結算申報書及資產負債表可稽。另相對人為該專
    利除已支出甚多之研發費用，為了主張專利法合法權利而全省四處取締訴訟違反
    專利之案件；另支出甚多的律師費用。相對人目前實無能力再支出本件訴訟費用
    ，而侵權者仍肆無忌憚的繼續生產，製造侵害相對人專利之產品，其惡性顯然非
    輕，依專利法第九十條第二項「當事人為前條起訴及聲請本條假扣押時，法院『
    應』依民事訴訟法之規定，准予訴訟救助。」規定之文義觀，顯係為衡平當事人
    之權利義務。為此提出專利證書、公報、說明書、鑑定報告書、營利事業所得稅
    結算申報書及資產負債表、准予訴訟救助裁定書影本各一件為證，爰依專利法第
    一０五條準用專利法第九十條規定，聲請准予訴訟救助云云。
三、抗告意旨略以：相對人並不符合民事訴訟法第一百零七條所規定當事人無資力支
    出訴訟費用之要件，依相對人之資產負債表所示，相對人尚有應收帳款新台幣（
    下同）二百六十一萬八千元，利息收入二、三萬元，另有存貨及可立即變換成現
　　金之原料達一千七百八十二萬元以上，顯非無資力之人；另外相對人因琉璃瓦之
　　發泡專利另取得七百萬元以上之和解金，此營業外收入未見於相對人所得稅申報
　　書上，可見上開結算書之不實。又按專利法第九十條第二項固規定：「當事人（
　　按指專利權人）為前條起訴及聲請本條假扣押時，法院應依民事訴訟法之規定，
　　准予訴訟救助。」惟查：自文義解釋觀之：專利法第九十條第二項既規定：「
　　當事人為前條起訴及聲請本條假扣押時，法院應依民事訟法之規定，准予訴訟救
　　助。」，非規定為：「當事人為前條起訴及聲請本條假扣押時，法院應准予訴訟
　　救助。」則法院究應准駁訴訟救助，專依民事訴訟法所規定之訴訟救助要件判斷
　　之，顯見自法文之文義解釋，並無法推演出，當事人若依專利法第九十條第二項
　　之規定聲請訴訟救助，法院即應遽予准許。又自體系解釋察之，我國民事訴訟
　　法係採裁判有償主義，即當事人向法院起訴或提起上訴請求保護私權時，首須繳
　　納裁判費，未依審判長或法院所定期間繳納裁判費者，法院即應認其起訴或上訴
　　不備法定程式，而以裁定駁回之（民事訴訟法第二百四十九條第一項第六款、第
　　四百四十二條第一項、第四百四十四條、第四百八十一條參照），但民事訴訟法
　　為體現憲法第十六條所揭櫫之保護人民訴訟權之基本權利，特規定：法院對於無
　　資力支出訴訟費用之當事人，在具備法定要件時，得依聲請許其暫緩繳納訴訟費
　　用而先為訴訟行為，足證，我國民事訴訟乃採裁判有償主義，惟於例外情況下，
　　始許當事人暫緩繳納訴訟費用而先為訴訟行為，而考察其間之分際，即以當事人
　　有無力支出訴訟費用為劃分基準，是以如謂相對人援引專利法第九十條第二項之
　　規定，請求准予訴訟救助時，法院即應無視民事訴訟法第一編第三章第三節有關
　　訴訟救助之規定，而率予准予訴訟救助，則豈非破壞民事訴訟採取有償主義之原
　　則，況不論相對人有無資力，率即准予訴訟救助，則民事訴訟法所設定之訴訟救
　　助標準，又豈非形同具文；復且，專利法第九十條第二項僅規定：「：：：法院
　　應依民事訟法之規定，准予訴訟之救助。」，實顯難據此即遽謂立法者為特別規
　　定之意思，因此，為求法體系之完整及法價值之一貫，相對人縱依專利法第九十
　　條第二項之規定，聲請訴訟救助，仍應合致民事訴訟法之規定，始屬的論。自
　　符合憲法解釋原則視之，憲法第七條規定：「中華民國人民無分男女、宗教、種
　　族、階級、黨派在法律上一律平等。」，基於法位階理論，因憲法所設之基本價
　　值決定，具有審查檢視下位階規範之功能，職故，倘謂相對人援憑專利法第九十
　　條第二項之規定，聲請訴訟救助，法院即應准許之，則豈非無專利權之人或非專
　　利權涉訟之人，須無資力支出訴訟費用，始得聲請訴訟救助，然有專利權或因專
　　利權涉訟之人，竟得一經聲請即獲法院准予訴訟救助，足徵自結果取向審之，如
　　此解釋，顯與憲法所為之基本價值決定－平等權－相齟齬，從而，為符合憲法所
　　為之價值決定，自難解為依專利法第九十條第二項聲請訴訟救助時，即得規避民
　　事訴訟法有關訴訟救助所規定之須限於無資力之構成要件。自立法者設計訴訟
　　救助之意旨觀之，立法者為使無資力支出訴訟費用之人亦能進行訴訟行為，以受
　　法律保障，始設計訴訟救助制度，因此，如謂因專利權涉訟之事件，無論聲請人
　　有無資力，法院皆應准予訴訟救助，則豈非與立法者設計訴訟救助之意旨相違背
　　，其不當之至，實毋庸贅言。故綜上所述，相對人縱依專利法第九十條第二項之
　　規定，聲請訴訟救助，仍應合致民事訴訟法有關訴訟救助之構成要件，法院始得
　　准許之。則本件相對人所主張依專利法第九十條第二項「當事人為前條起訴及聲
　　請本條假扣押時，法院應依民事訟法之規定，准予訴訟救助。」，由其文義觀之
　　是特別為無資力之專利權人於訴訟時，無須憂慮訴訟費用以取得社會公義，法院
　　應依民事訴訟法之規定為之，准予訴訟救助云云，顯屬對於上開法律規定有所誤
　　解，自不足採等語。
三、經查：相對人於原審聲請訴訟救助，以其公司營運虧損累積已達貳仟陸佰肆拾參
    萬柒仟貳佰柒拾元等語，並提出營利事業所得稅結算申報書及資產負債表為証，
    惟查相對人資本總額為一千五百萬元（見本院九十年度抗字第一七六五號卷第五
    十頁），又依相對人所提出之八十九年度營利事業所得稅結算申報書記載：該年
    度營業收入總額尚有四百八十九萬一千六百十八元，而依該年度之資產負債表記
    載：資產總額為一千四百三十六萬六零四十四元等情（見本院卷第二十一、二十
    二頁），則相對人縱營運有虧損情事，然事業經營者虧盈乃經營現象，與缺乏經
    濟信用，致無資力支出訴訟費用尚屬有間；又
    (1)相對人與惠瑞特公司在八十八年六月廿四日於台灣苗栗地方法院八十八年度簡
      上字第三一號排除侵害案件，針對系爭第一０五一八五號專利權，即由相對人
      收取新台幣五十萬元之和解金額，新型第一０五一八五號專利權乃相對人所有
      ，是衡諸卷證及經驗法則，應係相對人所收取，然觀諸上開申報書未見申報，
      於非營業收入欄皆未見申報，益證其漏稅之情形甚明，是其結算申報書及資產
      負債表與事實不符。
    (2)相對人與案外人盟豐公司於八十九年五月十六日以新台幣四十萬元和解，此有
      和解書乙份可證（本院卷證三），此筆收入亦未見申報於八十九年度之非營業
      收入欄，足見系爭結算申報書無非全屬真實，自不足採，否則，何以連續多筆
      非營業收入皆未見申報。
    (3)相對人之八十七年度營業所得稅結算申報書，其第十欄薪資支出僅十一萬九千
      元，惟編號十九欄之保險費卻支出高達十二萬二千八百八十一元，總年度之保
      險費較員工薪資為高，誠令人無法相信，蓋衡諸經驗法則，當不可能保險費支
      出遠高於薪資支出，益證上開結算申報書及資產負債表與事實不符。
    (4)相對人八十八年度營業申報書及資產負債表所示，全年度虧損二十二萬九千六
      百十六元，比較八十七年度申報負債總額為三千六百三十七萬三千五百九十八
      元，八十八年度申報負債金額則為三千三百九十七萬六千四百十七元，兩相加
      減，則相對人於虧損二十二萬餘元之狀況下，卻有辦法減少二百三十九萬七千
      一百八十一元之負債，其還款來源為何？以其資產未大幅減少之情形，且營業
      收入為負債二十二萬餘元之情形下，如何減少約二百四十萬元之債務？實令人
      無法相信。則究其實際，相對人仍有相當資力，根本不需聲請訴訟救助。
    (5)復比較相對人於八十九年度之營利事業所得稅結算申報書與資產負債表（本院
      卷證四），其負債金額為二千七百三十九萬九千一百二十元，與八十八年度負
      債三千三百九十七萬六千四百十七元，又減少負債六百五十三萬六千二百九十
      七元，以其年度營業收入僅四百八十九萬一千六百十八元，且申報該年度虧損
      七十三萬四千九百八十五元之情形下，又如何有能力減少六百五十三萬元之負
      債？益證上開申報書及資產負債表為捏造不實。
    (6)相對人由北至南訴訟案件多起，其中如張至剛律師二件：士林地院八十九年
      度自字第六二號、台灣高等法院九十年度上易字第一一九一號、蔡壽男律師四
      件：台中地院八十九年度自字第八五五號、九十年度簡上字第一八號、九十
      年度重訴字第八九三號、九十一年度重訴字第二五四號、李春生律師三件：
      本院八十六年度上訴字第二六二一號、台中地院九十年度重訴字第一三四號及
      南投方法院九十年度重訴字第七五號、黃文力律師一件；台灣嘉義地方法院
      八十九年度自字第二九０號、林世祿律師四件；台灣彰化地方法院地院九十
      年度重訴字第二九八號、九十年度自字第六號、南投地院八十九年度自字第四
      三號、九十年度重訴字第一三三號、紀錦隆律師三件；台灣雄地方法院九十
      年度自字第五三三號、九十一年度重訴字第二六二號、屏東地院九十年度屏簡
      字第三八五號，其他尚有台南地院及苗栗、新竹地院等委任律師，為相對人所
      不否認，僅辯稱：尚未給付報酬云云，是則相對人單支出上開律師費用以每件
      四、五萬元計算，即高達近五十萬元以上。
    (7)依相對人於八十九年度之資產負債表所示，存貨為一千二百四十一萬三千六百
      六十八元，製成品為０，反觀，八十八年度資產負債表製成品為五百十萬餘元
      ，存貨為一千七百八十二萬零二百五十九元，兩相加減，則相對人至少自由處
      分製成品及部分存貨共五百四十萬元，益證上開存貨及製成品並不能自由處分
      ，相對人辯稱不能自由處分，無非是捏造卸責之詞，自不足採。
    綜上所述，相對人既仍有資產存在，公司目前又處於正常營運狀態下，尚難認其
    已缺乏經濟信用，致無資力支出訴訟費用，其聲請本件訴訟救助，核與上開法規
    及判例要旨未合，不應准許。原裁定准如相對人所請，尚有未洽，抗告意旨指摘
    原裁定不當，聲明廢棄，為有理由，自應由本院廢棄原裁定，並駁回相對人於原
    審之聲請。
四、依民事訴訟法第四百九十二條第二項、第九十五條、第七十八條裁定如主文。
中　　　華　　　民　　　國　　九十一　　年　　　六　　　月　　二十八　　日
~B1民事第一庭審判長法　官　林陳松
~B2　　　　　　　　法　官　李寶堂
~B3　　　　　　　　法　官　鄭金龍
右為正本係照原本作成。
如不服本裁定應於裁定送達後五日內向本院提出抗告理由狀（須按他造人數附具繕本
），並繳納抗告裁判費新台幣肆拾伍元及送達用雙掛號郵票拾份（每份拾肆元）。
~B　　　　　　　  書記官　林明冬
中　　　華　　　民　　　國　　九十一　　年　　　七　　　月　　　一　　　日
　　　　　　　　　　　　　　　　　　　　　　　　　　　　　　　　　　　　Ｂ
